臺灣臺北地方法院民事判決
110年度重訴字第406號
原      告  邱郁雅
訴訟代理人  賴錫卿律師
複  代理人  黃永嘉律師
被      告  謝富美
            邱華洸
            邱慧芳
            楊秀琴
上列當事人間請求塗銷抵押權登記等事件，本院於民國111年3月
2日言詞辯論終結，判決如下：
    主  文
確認被繼承人邱任選對被告楊秀琴就如附表所示之普通抵押權所
擔保之抵押債權不存在。
被告謝富美、邱華洸、邱慧芳應就如附表所示之抵押權辦理繼承
登記，並予以塗銷。
訴訟費用由原告、被告謝富美、邱華洸、邱慧芳於繼承被繼承人
邱任選之遺產範圍內連帶負擔。
    事實及理由
壹、程序事項：
一、按訴狀送達後，原告不得將原訴變更或追加他訴，但請求之
    基礎事實同一、擴張或減縮應受判決事項之聲明，不在此限
     ，民事訴訟法第255條第1項第2款、第3款分別定有明文。
    本件原告邱郁雅起訴時，依民法第759條、第767條第1項中
    段等規定及繼承之法律關係，請求確認被告楊秀琴與被繼承
    人邱任選間就如附表所示之普通抵押權（下稱系爭抵押權）
    所擔保之債權不存在，被告謝富美、邱華洸、邱慧芳應偕同
    原告將系爭抵押權辦理繼承登記並予以塗銷；嗣於民國111
    年3月2日本院審理時，變更聲明第2項為被告謝富美、邱華
    洸、邱慧芳應將系爭抵押權辦理繼承登記並予以塗銷（見本
    院卷第93頁），核原告變更應受判決事項之聲明，其請求之
    基礎事實同一，揆諸前揭規定，應予准許。
二、次按確認法律關係之訴，非原告有即受確認判決之法律上利
    益者，不得提起之，民事訴訟法第247條第1項前段定有明文
     。而所謂即受確認判決之法律上利益，係指法律關係之存
    否不明確，原告主觀上認其在法律上之地位有不安之狀態存
    在 ，且此種不安之狀態，能以確認判決將之除去者而言，
    若縱經法院判決確認，亦不能除去其不安之狀態者，即難認
    有受確認判決之法律上利益（最高法院52年台上字第1240號
    判決先例要旨參照）。查原告主張其為如附表所示之不動產
    （下稱系爭房地）之所有權人，因系爭房地上有被繼承人邱
    任選設定之系爭抵押權，足以影響原告就系爭房地之處分及
    使用收益，而原告與被告謝富美、邱華洸、邱慧芳亦同為邱
    任選之繼承人，依法承受抵押權人即邱任選之權利義務，其
    他繼承人拒絕配合辦理系爭抵押權之繼承登記及塗銷登記，
    致原告於私法上之地位有不安之狀態，而此不安狀態得以判
    決除去之，揆諸前揭說明，原告提起本件訴訟即有受確認判
    決之法律上利益。
三、本件被告等人經合法通知，均未於言詞辯論期日到場，核無
    民事訴訟法第386條所列各款情形，依民事訴訟法第385條第
    1項前段規定，爰依原告之聲請，由其一造辯論而為判決。
貳、實體方面：
一、原告起訴主張經審理後略以：系爭房地原為被告楊秀琴所有
     ，其於82年2月16日將之出賣予邱任選，雙方並簽訂不動產
    買賣契約書（下稱系爭契約），約定買賣總價款為430萬元 
    ，分3期給付，簽約時邱任選給付第1期款50萬元，第二期於
    被告楊秀琴過戶資料準備齊全，並設定系爭抵押權予邱任選
    時，邱任選給付330萬元，第三期於同年7月1日前被告楊秀
    琴交屋時，邱任選給付50萬元；而被告楊秀琴於同年2月22
    日將系爭房地設定系爭抵押權予邱任選，以擔保被告楊秀琴
    對邱任選之債務，然被告楊秀琴與邱任選除買賣系爭房地外
     ，並無其他債權債務關係，系爭抵押權並無債權可從屬之
    。又被告楊秀琴於同年9月1日將系爭房地移轉登記予邱任選
    之子即原告之被繼承人邱華寬，而邱任選於106年5月24日死
    亡 ，邱華寬及被告謝富美、邱華洸、邱慧芳為邱任選之全
    體繼承人，嗣後邱華寬於109年7月10日死亡，原告為其繼承
    人，惟被告謝富美、邱華洸、邱慧芳拒絕配合辦理系爭抵押
    權之繼承登記並予以塗銷，影響原告權益，爰依民法第759
    條、第767條第1項中段及繼承之法律關係提起本件訴訟。並
    聲明 ：請求判決如主文所示。
二、被告則以：
　㈠被告楊秀琴：伊確實與邱任選訂有系爭契約，並設定系爭抵
    押權予邱任選，此舉係因民間習慣於不動產買賣過程中，於
    移轉交付前賣方為買方提供擔保以確保雙方互負履行之責任
     ，是伊與邱任選成立之系爭抵押權實際上並無實質之債權
    債務關係存在等語置辯，並聲明：原告之訴駁回。
　㈡被告謝富美、邱華洸、邱慧芳等人均經合法通知未於言詞辯
    論期日到場，亦均未提出任何書狀作任何聲明或陳述。　
三、本院之判斷：
　㈠原告主張之事實，業據其提出系爭契約、台北市政府國民住
    宅處函、系爭房地之異動索引表、土地登記第一類謄本、建
    物所有權狀、繼承系統表、除戶戶籍謄本、戶籍謄本、遺產
    稅完稅證明書及拋棄繼承准予備查函等件為證（見本院司北
    調卷第17頁至第39頁、本院卷第37頁至第53頁），且被告楊
    秀琴亦不爭執其與邱任選間並無任何債權債務關係，而被告
    謝富美、邱華洸、邱慧芳等人雖受合法通知，惟未於言詞辯
    論期日到場爭執，復未提出書狀答辯，綜合上開事證，堪信
    原告主張之事實為真正。
　㈡按所有人對於無權占有或侵奪其所有物者，得請求返還之。
    對於妨害其所有權者，得請求除去之。有妨害其所有權之虞
    者，得請求防止之。前項規定，於所有權以外之物權，準用
    之，民法第767條定有明文。又普通抵押權乃就抵押物賣得
    價金優先受償之權利，必從屬於債權而存在，亦即必須有被
    擔保之債權合法存在為前提，苟無債權發生，即無抵押權之
    存在可言，是以本件系爭抵押權登記有無塗銷原因，端視兩
    造間有無債權存在而定。查邱任選對被告楊秀琴無任何債權
    存在，為被告楊秀琴所自承，是原告訴請確認系爭抵押權之
    擔保債權不存在自屬有據；又系爭抵押權所擔保之債權既不
    存在，則系爭抵押權即無由成立而不存在，倘未塗銷系爭抵
    押權登記，對原告之所有權行使自有妨害，故原告請求邱任
    選之其餘繼承人即被告謝富美、邱華洸、邱慧芳將系爭抵押
    權辦理繼承登記並予以塗銷，為有理由，亦應准許。
四、綜上所述，原告依民法第759條、第767條第1項中段及繼承
    之法律關係，請求確認邱任選對被告楊秀琴就系爭抵押權所
    擔保之抵押債權不存在，及被告謝富美、邱華洸、邱慧芳應
    將系爭抵押權辦理繼承登記並予以塗銷，均有理由，應予准
    許。
五、本件判決之基礎已臻明確，兩造其餘攻擊防禦方法、主張舉
    證，於判決結果不生影響，無逐一審究之必要，末此敘明。
六、訴訟費用負擔之依據：民事訴訟法第79條、第85條第2項。
中　　華　　民　　國　　111 　年　　3 　　月　　16　　日
                  民事第九庭  法  官  翁偉玲
以上正本係照原本作成。
如不服本判決，應於判決送達後20日之不變期間內，向本院提出
上訴狀。如委任律師提起上訴者，應一併繳納上訴審裁判費。
中　　華　　民　　國　　111 　年　　3 　　月　　16　　日
                              書記官　陳信宏
附表：普通抵押權
設定登記日期  82年2月22日 不動產  土地 臺北市○○區○○段○○段000地號（面積為15988平方公尺，權利範圍為29780分之49）   臺北市○○區○○段○○段00000地號（面積為4平方公尺，權利範圍為29780分之49）  建物 臺北市○○區○○段○○段0000○號（含主建物總面積56.10平方公尺、附屬建物：陽台3.58公尺，權利範圍：全部)，門牌號碼為臺北市○○區○○路000號4樓之6。 權利人  邱任選 擔保債權總金額  600萬元 存續期間  民國82年2月17日起至民國112年2月16日止 清償日  依照各個契約約定 設定義務人兼債務人  楊秀琴 收件字號  臺北市古亭地政事務所82年中正一字第12890號